【裁判字號】    97,重上更(一),24
【裁判日期】    980728
【裁判案由】    侵權行為損害賠償
【裁判全文】
臺灣高等法院臺南分院民事判決    97年度重上更(一)字第24號
上  訴  人  壬 ○ ○
            台灣中油股份有限公司
末  一  人
法定代理人  辛 ○ ○
上2人共同
訴訟代理人  吳 信 賢  律師
參  加  人  友邦產物保險股份有限公司
法定代理人  子 ○ ○
參  加  人  明台產物保險股份有限公司
法定代理人  甲○○○
訴訟代理人  癸 ○ ○
被 上訴 人  己○○（李同川之承受訴訟人）
            丁○○（李同川之承受訴訟人）
            乙○○（李同川之承受訴訟人）
            戊○○（李同川之承受訴訟人）
            丙○○（李同川之承受訴訟人）
            庚○○（李同川之承受訴訟人）
上6人共同
訴訟代理人  裘 佩 恩  律師
上列當事人間請求侵權行為損害賠償事件，上訴人對於中華民國
95年9月25日台灣台南地方法院第一審判決（94年度重訴字第157
號）提起上訴，經最高法院第一次發回更審，被上訴人另為訴之
追加，本院於98年7月14日言詞辯論終結，判決如下：
    主  文
原判決第一項關於命上訴人連帶給付超過新台幣貳佰零肆萬肆仟
捌佰零玖元本息部分，及該部分假執行之宣告暨除確定部分外本
訴訴訟費用之裁判均廢棄。
上列廢棄部分，被上訴人在第一審之訴及假執行之聲請均駁回。
上訴人其餘上訴駁回。
被上訴人追加之訴駁回。
第一、二審本訴訴訟費用（除確定部分外）及發回前第三審本訴
訴訟費用由上訴人負擔六分之一，餘由被上訴人負擔。第二審追
加之訴部分之訴訟費用由被上訴人負擔。
被上訴人追加之訴部分假執行之聲請駁回。
    事實及理由
甲、程序方面：
一、按法定代理人死亡或其代理權消滅者，訴訟程序在有法定代
    理人或取得訴訟能力之本人，承受其訴訟以前當然停止，惟
    有訴訟代理人者不適用之；另承受訴訟人，於得為承受時，
    應即為承受之聲明，民事訴訟法第170條、第173條、第175
    條第1項分別定有明文。查，本件上訴人台灣中油股份有限
    公司（下稱中油公司）之法定代理人已於民國（下同）98年
    3月9日變更為辛○○，有上訴人提出之經濟部98年2月25日
    經人字第09800523870號函（見本院此次審卷第105頁）及公
    司變更登記表（見本院卷第99至103頁）各乙份在卷可稽，
    上訴人聲請由辛○○為上訴人之法定代理人承受訴訟，核無
    不合，應予准許。另參加人明台產物保險股份有限公司之法
    定代理人已由林博正更換由甲○○○擔任，有營利事業登記
    證1紙在卷足證（見本院此次審卷第116頁），並聲請承受訴
    訟，經核並無不合，併予准許。
二、次按就兩造之訴訟有法律上利害關係之第三人，為輔助一造
    起見，於該訴訟繫屬中，得為參加，民事訴訟法第58條第1
    項定有明文。本件參加人明台產物保險股份有限公司（下稱
    明台公司）及友邦產物保險股份有限公司（即原中央產物保
    險股份有限公司，於96年5月30日變更公司名稱為友邦產物
    保險股份有限公司，下稱友邦公司）主張上訴人中油公司分
    別向其等投保汽車第三人責任險及公共意外責任險，如受敗
    訴判決，其等將依契約理賠被上訴人等語（見原審卷(一)第18
    8頁），有汽車保險單、汽車責任保險投保證明、公共意外
    責任保險單在卷可稽（見原審卷(一)第55、114頁、本院前次
    審卷第36頁），顯見參加人就本件訴訟自有法律上之利害關
    係，其為輔助上訴人中油公司而參加訴訟，亦無不合。
三、按債權人以各連帶債務人為共同被告提起給付之訴，以被告
    一人提出非基於其個人關係之抗辯，而經法院認為有理由者
    為限，始得適用（修正前）民事訴訟法第56條規定之訴訟標
    的對於共同訴訟之各人必須合一確定（最高法院41年台抗字
    第10號判例參照）。是連帶債務人中之一人提出上訴，須非
    基於個人關係之抗辯，且經法院認為有理由者，其上訴效力
    始及於其他連帶債務人之共同訴訟人。（最高法院93年度台
    上字第62號判決參照）反之，如連帶債務人中之一人提出上
    訴，僅基於個人關係之抗辯，不論有無理由，均不及於其他
    共同訴訟之連帶債務人。本件上訴人壬○○及中油公司既僅
    就本件車禍之發生有無過失一節為爭執，就被上訴人損害事
    項及其金額之主張（原判決准許部分），並不爭執，即係僅
    基於個人關係之抗辯，則其等之上訴效力，自不及於原審共
    同被告陳人豪，則陳人豪即毋庸併列為本件之上訴人，合先
    說明。
四、按訴之變更、追加或提起反訴，非經他造同意，不得為之。
    但第255條第1項第2款至第6款情形，不在此限；又訴狀送達
    後，原告不得將原訴變更或追加他訴。但有下列各款情形之
    一者，不在此限：(二)請求之基礎事實同一。(三)擴張或減縮應
    受判決事項之聲明者，民事訴訟法第446條第1項、第255條
    第1項分別定有明文。本件被上訴人之被繼承人李同川於原
    審起訴乃求為判命上訴人及陳人豪應連帶給付被上訴人新台
    幣（下同）25,474,205元，及自起訴狀繕本送達最後上訴人
    或陳人豪翌日起至清償日止，按年息百分之5計算之利息；
    嗣上訴本院上更(一)審後，增加請求上訴人給付被上訴人等6
    人，每人100萬元之精神慰撫金，另給付被上訴人己○○喪
    葬費72,550元、靈骨塔位35,000元，及均自本追加書狀繕本
    送達翌日起至清償日止，按年息百分之5計算之利息，雖為
    訴之追加，惟依民事訴訟法第446條第1項但書之規定，係屬
    民事訴訟法第255條第1項第2款所謂擴張應受判決事項之聲
    明，依前揭之說明，自屬無礙。
乙、實體方面：
一、被上訴人主張：
（一）被上訴人之被繼承人李同川於原審起訴主張：上訴人壬○
      ○係上訴人中油公司僱用之業務管理師（駕車至各加油站
      視察，為其業務之一），於92年10月22日下午駕駛7丑○986
      0自用小貨車（上訴人中油公司所有之小客貨車）執行業
      務中，於是日下午1時55分許，沿台南市○○路○○道由
      南向北行駛，途經該路215巷口之無號誌岔路口時，疏未
      減速慢行及注意車前狀況，適有原審共同被告陳人豪（未
      上訴業經確定）駕駛懸掛6431寅○○號車牌之自小客車，亦
      未依標線「停」指示停車再開，讓幹道車先行，即由前開
      215巷東向西駛出，兩車發生相撞後，壬○○之前開車輛
      又撞及對向李同川騎乘之卯○○○245號輕機車，李同川因而
      人車倒地，受有右側硬腦膜外血腫、左側硬腦膜下血腫、
      腦出血之水腦症之傷害，呈植物人之狀態。上訴人壬○○
      及陳人豪上開過失傷害之刑事責任，雖因逾告訴期間，而
      無法追究，然李同川確因渠等前述侵權行為，受有前述之
      損害，經最近親屬己○○、戊○○聲請台灣台南地方法院
      以93年度禁字第110號裁定宣告禁治產，並選定其配偶李
      周雪為其監護人，嗣因李周雪於96年7月12日過世，李同
      川之監護人經台灣台南地方法院以96年度監字第93號裁定
      改由其子女乙○○、戊○○擔任其監護人，嗣李同川於97
      年6月26日死亡，己○○、丁○○、丙○○、庚○○、乙
      ○○、戊○○等6人為其繼承人聲明承受訴訟核准在案。
      李同川因上述傷害受以下之損害：1.醫療費用：截至94年
      4月15日止，合計95,021元。2.增加生活上必要性支出：
      (1)已支出之衛材藥品等雜項費用：43,656元。(2)已支出之
      看護費用：護理之家費用，截至94年5月15日止：459,6
      92元。看護人員費用，截至94年4月30日止：544,300元
      。(3)未來看護費用之支出：自94年5月16日起，以23年住
      看護之家，並請專業看護12小時計算，合計為11,965,488
      元（護理之家費用5,795,783元《31,000×12×15.000000
      0=5,795,783》，看護人員費用6,169,705元《1,100×30
      ×12×15.0000000=6,169,705》，合計11,965,488元）。
      3.喪失勞動能力部分：李同川為40年7月15日出生，以其
      得工作至60歲退休止，計92個月、月薪38,753元計算，合
      計3,012,684元（38,753×77.00000000=3,012,684）。4.
      精神慰撫金：9,353,364元。5.綜上，全部損害總額為25,
      474,205元。李同川所受上述之損害係上訴人壬○○、及
      陳人豪之共同侵權行為所致，且有因果關係，而上訴人壬
      ○○之侵權行為係執行業務中之行為，上訴人中油公司應
      依僱用人連帶賠償之規定負責，爰依民法第184條第1項前
      段、第185條第1項、第191之2條、第193條、第195條第1
      項、第188條等規定，提起本件訴訟。並求為判決：上訴
      人及陳人豪應連帶給付被上訴人25,474,205元，及自起訴
      狀繕本送達最後上訴人翌日起至清償日止，按年息百分之
      5計算之利息（原審僅判准截至94年4月15日止之醫療費95
      ,021元、已支出之衛材藥品等雜項費用43,656元、截至94
      年4月15日止之住在護理之家費用459,692元、自94年5月1
      6日起，以23年住在護理之家費用5,795,783元、李同川為
      40年7月15日出生，於92年10月22日發生本件車禍，時為5
      3歲，即無法工作，算至60歲退休年齡，尚有92個月之勞
      動月數，按每月最低基本工資額15,840元計算，再依霍夫
      曼計算式扣除中間利息後，喪失勞動能力之損失為1,231,
      412元、精神慰撫金1,000,000元，以上合計8,625,564元
      ，再扣除已領得強制汽車責任險金額1,600,000元，被上
      訴人可得請求之損害賠償總額為7,025,564元，爰判決上
      訴人與同案原審被告陳人豪應連帶給付被上訴人7,025,56
      4元及法定遲延利息，駁回被上訴人其餘請求，被上訴人
      及同案原審被告陳人豪各對其敗訴部分未聲明不服而告確
      定，上訴人對其敗訴部分部分全部提起上訴，經本院前審
      駁回上訴，上訴人不服又提起上訴，最高法院僅將其中終
      生看護費用5,795,783元本息及喪失勞動能力之損失1,231
      ,412元本息部分發回，駁回其餘上訴部分，則其中醫療費
      95,021元、已支出之衛材藥品等雜項費用43,656元、截至
      94年4月15日止之住在護理之家費用459,692元、精神慰撫
      金1,000,000元等部分亦告確定，故本院此次審僅能就終
      生看護費用5,795,783元本息及喪失勞動能力之損失1,231
      ,412元本息部分為審酌，合先敘明。）
（二）復於本院陳稱：
    (一)本訴之部分－
    1.最高法院發回部分略以植物人狀態之餘命與平均人餘命是
      否不同，及李同川成植物人狀態無法工作，何以得算至60
      歲退休年齡，原審未說明其所憑依據為由，固非無見，然
      ：簡易生命表所載平均餘命乃不論死因均列入統計而得數
      據，故實則亦將植物人之存活餘命一併計入所得之數據，
      若謂植物人之平均餘命與普通人有異，則應由上訴人就此
      部分舉證，否則依舉證責任原則，即應以一般人之平均餘
      命為準。至於工作能力喪失之計算，算至60歲乃依勞動基
      準法所規定退休之正常年齡，亦非無據。被上訴人認本件
      無情事變更之適用，故若依最高法院發回理由重新審酌，
      原審判決並無違誤，鈞院仍應駁回上訴人之上訴而維持原
      判。退步言，若上訴人主張李同川於97年6月26日過世，
      有情事變更原則之適用，則看護費用支出及勞動能力損失
      應重新計算，被上訴人另行計算如下：(1)自第一審起訴狀
      所載請求時點94年4月30日後，新增加已支出之看護費用
      共2,129,233元。分述如下：護理之家費用：自94年5月
      6日起算至97年5月31日止，共1,105,933元 (參見被上證1
      號)。看護人員費用：自94年5月起算至97年6月21日止
      ，共1,023,300元 (參見被上證2號)。(2)勞動能力減損部
      分，自92年10月22日本件肇事始起算至97年6月21日止，
      共904,416元。此分部因行政院基本工資審議委員會於96
      年7月1日調整基本工資，故分算如下：自92年10月22日
      起至96年6月30日止－共3年8月個月又10日，核計為44個
      月，每月基本工資15,840元，共702,240元。自96年7月
      1日起至97年6月21日止－共11個月又21日，核計為11個月
      ，每月基本工資17,280元，共202,176元。綜上，被上訴
      人等6人承受李同川之訴訟，應可請求上訴人等人連帶賠
      償共3,033,649元，至少此數額上訴部分為無理由。
    2.茲對鈞院函詢晉生慢性病醫院，該院之回函表示意見：李
      同川雖早於93年4月16日即於該院接受治療，但乃治療「
      肺部問題」，與「疑似肝腫瘤」無涉。該院於97年5月9日
      發現李同川「疑似肝腫瘤」，李同川即於97年6月26日過
      逝，足見該肝腫瘤之病情發現甚晚 (可能已至末期)，且
      無法施予治療，李同川即已過逝。被上訴人認為李同川呈
      植物人狀態必定影響肝腫瘤之發現，蓋植物人無法表明其
      何處不適，需要檢查，且植物人狀態亦會影響肝腫瘤之治
      療，例如因植物人體弱而無法開刀、電療、化療等一般處
      理腫瘤之正常處置。回函既無法判定死亡原因與疑似罹患
      肝腫瘤情形有無因果關係，依舉證責任分配原則，若上訴
      人無其他舉證，鈞長應為無因果關係之認定。故縱使李同
      川罹患肝腫瘤有加速死亡之可能性，此肝腫瘤之影響，亦
      與李同川為植物人此一事實有重大關係，故李同川之死亡
      應與李同川為植物人此事有重大因果關係，亦即上訴人之
      侵權行為與被上訴人死亡間有因果關係無疑。
    (二)追加之訴部分－追加後被上訴人等人共得請求上訴人等人
      連帶賠償之金額細目及請求權基礎，臚列於下：
    1.請求權基礎：按民法第184條第1項前段規定：「因故意或
      過失，不法侵害他人之權利者，負損害賠償責任。」同法
      第191條之2規定：「汽車、機車或其他非依軌道行駛之動
      力車輛，在使用中加損害於他人者，駕駛人應賠償因此所
      生之損害。」同法第192條規定：「不法侵害他人致死者
      ，對於支出醫療及增加生活上需要之費用或殯葬費之人，
      亦應負損害賠償責任。」同法第194條（侵害生命權之非
      財產上損害賠償）規定：「不法侵害他人致死者，被害人
      之父、母、子、女及配偶，雖非財產上之損害，亦得請求
      賠償相當之金額。」同法第195條規定：「不法侵害他人
      之身體、健康、名譽、自由、信用、隱私、貞操，或不法
      侵害其他人格法益而情節重大者，被害人雖非財產上之損
      害，亦得請求賠償相當之金額。其名譽被侵害者，並得請
      求回復名譽之適當處分。前項請求權，不得讓與或繼承。
      但以金額賠償之請求權已依契約承諾，或已起訴者，不在
      此限。前二項規定，於不法侵害他人基於父、母、子、女
      或配偶關係之身分法益而情節重大者，準用之。」
    2.追加請求賠償之金額共6,107,550元；細目如下：
    (1)精神慰撫金：被上訴人等人均係被害人李同川之子女，慰
      撫金給付標準，依最高法院51年度台上字第222號判決要
      旨，應以下列各項因素作為考量：「傷害程度，其中包
      括加害者與被害者之雙方身分、雙方資歷。加害人加害
      程度，其中包括加害人之故意與過失程度、對被害人傷害
      之部位與程度、所造成之後遺症、對請求權人造成之未來
      不安感。加害人於加害行為後之態度，包含加害人是否
      有慰問、表示歉意等。原告與被害人間之關係」。本件
      事發迄今，上訴人等人於被害人生前未有任何慰問、復於
      被害人死後，對其家屬亦無任何關懷聞問，棄之如蔽屣、
      視之如隱物，毫無悲天憫人之胸襟氣度，而被上訴人等人
      卻獨自飽嘗失怙之悲苦，精神上足受有難以彌補之戕害及
      終生悔憾亦無法盼回之苦痛，猶於其百日後，仍要堅強獨
      力承接訴訟討公道，故爰擬請求每人100萬元之精神慰撫
      金。
    (2)喪葬費用：107,550元 (喪葬費72,550元+靈骨塔位35,000
      元，參見被上證3號)，為己○○先為支付，此部分應由己
      ○○另向上訴人請求。
（三）並為答辯聲明：
    1.上訴駁回。
    2.上訴人等人應追加給付被上訴人己○○1,072,550元，其
      餘被上訴人各1,000,000元，及自本追加書狀繕本送達翌
      日起至清償日止，按年息百分之5計算之利息。
    3.追加部分及歷審之訴訟費用均全由上訴人等人共同負擔。
    4.被上訴人等人願供擔保，請准宣告假執行。
二、上訴人方面：
（一）上訴人壬○○及中油公司則以下列等語資為抗辯：
  (一)事故發生時上訴人壬○○早已行駛至路口，於越過路口之中
    心點時，方為陳人豪開車自右後方撞擊，上訴人壬○○根本
    無從預測，且上訴人壬○○所駕駛之自小貨車遭撞擊後，右
    後車門隨即凹陷，整輛車因遭撞擊而滑行至對向車道，而陳
    人豪所駕駛車輛之車頭凹陷、扭曲變形，顯見其之車速甚快
    ，絕非如其所言僅有時速15公里。本件行車事故經原審法院
    送請國立交通大學管理學系鑑定，其鑑定意見認為：事故之
    發生係因陳人豪由支道線駛出未依「停」標字停讓幹道車先
    行，而撞擊上訴人壬○○駕駛之小客貨車右側後車門，上訴
    人壬○○並無肇事原因，且本件依肇事現場圖觀察，上訴人
    壬○○小客貨車被側撞加力後，左前輪在地面上產生10.5公
    尺之滑痕，應可說明當時行車時速低於每小時50公里，並未
    逾越速限規定，是台南區車輛行車事故肇事鑑定委員會及覆
    議委員會之鑑定意見均有錯誤。更者，上訴人之自小客貨車
    右前輪之滑痕係因軸身遭側撞受力，造成順時針旋轉並向右
    前方滑動所致。本件若再由此滑痕之起點研判，則陳人豪所
    駕駛之自小客車衝撞上訴人壬○○之小客貨車之位置應是在
    岔路口東向西之逆向，則陳人豪之車「逆向」又「超速」行
    駛，其危險駕駛行為明顯非上訴人壬○○所能注意之範圍。
    綜上，本件事故為陳人豪駕駛之小客車，行經設有「停」標
    字之無號誌管制路口，未停讓幹道車先行，為肇事原因，且
    為「唯一」因素，上訴人壬○○既不具備民法第184條侵權
    行為所須之客觀或主觀要件，從而上訴人中油公司自不須負
    民法第188條僱用人責任。
  (二)關於本件看護費用之請求部分：被上訴人等主張已支出94年
    5月6日至97年5月31日護理之家費用1,105,933元之部分。上
    訴人不予爭執。但其等另主張支出94年5月至97年6月21日看
    護人員費用1,023,300元部分，非為必要費用，此部分之請
    求為無理由。蓋李同川先生於車禍受傷至醫院出院之後，改
    住晉生護理之家，其受一般性看護已可達照護效果，此經原
    審向奇美醫院查明，認另聘看護之支出非為必要費用，而駁
    回其等另就看護人員費用之請求；被上訴人等就該敗訴部分
    並未上訴而確定。又被上訴人等於原審主張合計達5,795,78
    3元之將來看護費用，其因李同川先生已亡故，是除上揭已
    支出之1,105,933元部分為必要費用外，其逾此之金額即無
    再行支出之必要，故該部分之請求已無理由，應予駁回之。
  (三)關於本件喪失勞動能力損失之請求部分：李同川先生於97年
    6月26日亡故，而依其死亡證明書所載，死亡原因為肝癌併
    轉移致呼吸衰竭，是如其前已發現罹患肝腫瘤之疾病，勢將
    因之減損或喪失勞動能力，而非肇因於本件行車事故之傷害
    ，故其主張喪失勞動能力損失之請求部分，應無理由。退一
    步言，如認李同川先生因本件事故而喪失勞動能力受有損失
    ，則應以其於車禍發生後生存期間計算損失為當，即如被上
    訴人98年1月23日答辯(一)狀所示之金額904,416元部分為限，
    逾此範圍之請求，則因其已亡故，不可能再受有損失，而為
    無理由，應予駁回之。
  (四)關於被上訴人己○○支出李同川先生喪葬費用之請求部分：
    上訴人等就被上訴人己○○支出上揭喪葬費用之金額，並無
    爭執。惟李同川先生之死因係肝癌併轉移致呼吸衰竭，而非
    車禍事故傷害所致，兩者並無相當因果關係，故應認該部分
    之請求為無理由，請併駁回之。
  (五)關於被上訴人等追加請求精神慰撫金各100萬元部分：李同
    川先生係因肝癌轉移致呼吸衰竭而死亡，有如上述，是被上
    訴人等請求上訴人等給付精神慰撫金，顯與民法第194條規
    定之要件不符，其等之請求為無理由，應予駁回之。退一步
    言，本件李同川先生於正常行駛而遭逢事故，固令人同情，
    然上訴人壬○○亦係正常駕駛狀態中遭另車側撞推擠，而碰
    撞李同川先生機車，其於本案程序上無非欲以釐清肇因所在
    ，並無事故發生後態度不佳之情；又李同川先生因本件事故
    受創嚴重，其請求賠償精神慰撫金100萬元，業已判決確定
    在案，故若認被上訴人等得依該條文規定請求精神慰撫金者
    ，則其等之請求金額亦屬過高，而無理由。又本件被上訴人
    前已領取強制汽車責任險保險理賠金1,600,000元，仍應由
    其請求之金額終予以扣除之，併陳明之。
  (六)並於本院為上訴聲明：
  1.原判決關於上訴人台灣中油股份有限公司及壬○○敗訴部分
    ，除已確定之部分外，其餘均廢棄。
  2.前項廢棄部分，被上訴人在第一審之訴及假執行之聲請均駁
    回。
  3.前項駁回部分之訴訟費用由被上訴人負擔。
  (七)對被上訴人追加之訴之答辯聲明：
  1.被上訴人等追加之訴均駁回。
  2.追加之訴部分之訴訟費用由被上訴人負擔。
  3.如受不利之判決時，請准供擔保免為假執行。
（二）訴訟參加人則引用上訴人中油公司所為之陳述。
三、兩造對下列事實，並不爭執，堪信為實：
  (一)上訴人壬○○為上訴人中油公司之業務管理師，駕車視察各
    加油站為其業務之一，而於92年10月22日下午，駕駛上訴人
    中油公司所有之7丑○9860號小客貨車執行其業務，於是日下
    午1時55分許，駕車沿德興路快車道由南向北行駛，途經該
    路215巷口，與原審共同被告陳人豪所駕駛由215巷東向西駛
    出懸掛6431寅○○號車牌之小客車發生碰撞，上訴人壬○○駕
    駛之上開車輛因此滑行至對向車道，因此撞及對向騎乘車號
    卯○○○245輕機車之李同川，李同川因此受有右側硬腦膜外血
    腫、左側硬腦膜下血腫、腦出血之水腦症之傷害，呈植物人
    狀態，已完全喪失勞動能力，而李同川經其最近親屬己○○
    、戊○○聲請台灣台南地方法院以93年度禁字第110號裁定
    宣告禁治產，並選定其配偶李周雪為其監護人，嗣因李周雪
    於96年7月12日過世，李同川之監護人經台灣台南地方法院
    以96年度監字第93號裁定改由被上訴人之子女乙○○、戊○
    ○擔任其監護人，嗣李同川於97年6月26日死亡，己○○、
    丁○○、丙○○、庚○○、乙○○、戊○○等6人為其繼承
    人聲明承受訴訟核准在案。生前李同川及其配偶李周雪分別
    對上訴人壬○○及陳人豪提出過失傷害自訴，因欠缺訴訟能
    力或逾告訴期間，經台灣台南地方法院以93年度交自第3號
    、93年度交自第8號判決自訴不受理確定。
  (二)本件車禍已送台南區車輛行車事故鑑定委員會、台灣省車輛
    行車事故覆議委員會及國立交通大學鑑定。
四、按行車速度，依速限標誌或標線之規定，無標誌或標線者依
    下列之規定：行經無號誌之交岔路口，應減速慢行，作隨時
    停車之準備；又汽車行駛時，駕駛人應注意車前狀況，隨時
    採取必要安全措施；另車輛行至無號誌或號誌故障而無交通
    警察指揮之交岔路口，支線道車應暫停讓幹線道車先行，道
    路交通安全規則第93條第1項第2款、第94條第3項、第102條
    第1項第2款分別定有明文。查，上訴人壬○○與陳人豪均係
    考領有駕駛執照之人，渠等駕駛車輛上路，理應知悉前開相
    關規定，本件陳人豪駕車由東向西行駛於臺南市○○路215
    巷，行經該巷與德興路無號誌之交岔路口時，本應依標線「
    停」之指示，停車再開，讓幹線道先行，且應注意汽車行駛
    時，駕駛人應注意車前狀況，並隨時採取必要之安全措施，
    而依當時情形並無不能注意之情事，竟疏未注意而貿然通過
    ，適有上訴人壬○○駕上開車輛，由南往北沿德興路快車道
    前進，行經上開路口時（該向無標誌或標線），亦未減速慢
    行，以便作隨時停車之準備，復能注意而未能注意車前狀況
    ，逕行通過，以致發現陳人豪駕駛之小客車時，已煞避不及
    ，陳人豪之前車頭撞及上訴人壬○○駕駛之小客貨車右側車
    身中後段，上訴人壬○○車輛因此失控滑行至對向車道，其
    車輛左後端車身撞及對向正常行駛，尚未至肇事路口由被上
    訴人所騎乘之機車前方，致被上訴人人車倒地。本件經查上
    訴人壬○○之車輛（下稱Ｂ車），早在通過肇事路口中間距
    達中心線前端0.9公尺之際，已遭陳人豪之車輛（下稱Ａ車
    ）撞及，被撞後滑地之車痕長達10.4公尺，此有肇事現場之
    道路交通事故現場圖可據（見本院前審卷第149頁），而Ａ
    車與Ｂ車均無煞車痕，雙方因相撞致Ａ車前車頭凹損，Ｂ車
    之右側車身中間後段凹損，並因而失控調頭在被上訴人李同
    川之機車（下稱Ｃ車）車道之前方，致未至路口而正常行駛
    之Ｃ車遭Ｂ車撞及，致Ｂ車之左後尾部凹陷，Ｃ車則人車倒
    地等情。亦有上開肇事現場之道路交通事故現場圖、相片附
    卷可據（見本院前審卷第150至165頁）。參以陳人豪於本院
    前審陳稱：伊從支線道出來，伊發現時，上訴人壬○○之車
    子就在伊前面，伊看到壬○○的車子時壬○○車速很快等語
    （見本院前審卷第85、187頁），而上訴人壬○○亦陳稱：
    伊經過巷口時沒有停下來，也沒有開得很快，雙方都沒有減
    速，伊沒有踩煞車，行經十字路口時沒有看到陳人豪的車子
    等語（見本院前審卷第85、188頁）。可見陳人豪之Ａ車，
    確未注意車前狀況，行至無號誌路口，亦未依標線指示，支
    線道車應暫停讓幹線道車先行，即貿然通過；而上訴人壬○
    ○之Ｂ車，行經無號誌之肇事路口，亦未遵守上開交通規則
    ，而疏未注意車前狀況，亦未減速慢行，並作隨時停車之準
    備，致雙方於路中相撞，並因力量過大而波及未至路口之被
    上訴人遭撞，而人車倒地。嗣經壬○○、李同川等分別申請
    臺灣省臺南區車輛行車事故鑑定委員會、臺灣省車輛行車事
    故覆議鑑定委員會鑑定結果，均同認定「陳人豪駕駛小客車
    ，行經無號誌路口，未依標線【停】指示，停車再開，讓幹
    道車先行，為肇事主因；壬○○駕駛小客貨車，行經無號誌
    路口，未減速慢行，未注意車前狀況，為肇事次因；李同川
    等無肇事因素。」有上開臺南區車輛行車事故鑑定委員會南
    鑑字第921878號鑑定意見書、臺灣省車輛行車事故覆議鑑定
    委員會函93年5月10日府覆議字第9320257號函附卷可參（見
    原審卷(一)第124~126頁、原審法院93年度交自字第3號卷第21
    、60頁）。基上可知，本件車禍之肇事車輛，雙方均至路中
    央時始發現對方，均未及煞車即撞上，並均偏向於肇事路口
    西北側即台南市○○路206號、208號民宅屋前，Ｂ車即上訴
    人之車輛尚且調轉車頭，停止車輛之地點亦甚為接近，有上
    開警方製作之道路交通事故現場圖暨相片附卷可稽（見本院
    前審卷第149至158頁）。復參諸現場照片所示車輛碰撞凹損
    、暨掉落物分佈情形及撞後滑車痕跡以觀，應可認定上訴人
    壬○○與陳人豪駕駛上開車輛行經系爭十字路口時均因未煞
    車減速，及未注意車前狀況而相撞。縱上訴人壬○○主張並
    未超速，然其行經無號誌之交岔路口，疏未注意減速慢行及
    注意車前狀況，違反上開道路交通安全規則，自難以其並未
    超速為由而卸免其過失之責。再依前述道路交通規則規定以
    觀，並未採取絕對路權之概念，是陳人豪及上訴人壬○○果
    有適度減速作隨時停車之準備，並均注意左右來車再小心通
    過上開交岔路口，當可發現壬○○或陳人豪之來車，進而避
    免本件事故之發生。故陳人豪應負較嚴重違規之重大責任，
    為肇事主因，壬○○違規程度較輕，仍不免其肇事次因責任
    ，從而難謂上訴人壬○○就此車禍事件毫無過失。至上訴人
    聲請原審選任國立交通大學就本件行車事故責任為鑑定，其
    鑑定結果固認為：「陳人豪駕駛小客車，行經設有『停』字
    之無號誌管制路口，未停讓幹線道先行，為肇事原因，壬○
    ○駕駛小客貨車、李同川駕駛機車均無肇事因素」等情（見
    原審卷(一)第252、253頁，卷(二)宗第12頁），惟據證人即交通
    大學鑑定人吳宗修於96年7月23日在本院前審證稱：「（對
    於上訴人壬○○Ｂ車，從圖面來看有可能注意Ａ車（即陳人
    豪車）的出現？）這要看現場實際障礙物，要看東南角的部
    分。路上有讓、慢、停的話，一定是很難看得到，常出車禍
    ，所以才要提醒。我不知道是否有這個背景，這要看現場才
    知道」、「（Ｂ車是否注意車前狀況？）沒有辦法判斷」、
    「（Ｂ車是否有減速慢行？）沒有辦法判斷」、「本案除非
    我能看到證據Ｂ車是超速，Ｂ車才有過失」、「（從這個現
    場圖上看Ｂ車有否減速慢行？）看不出來」等語（見本院前
    審卷第105至108頁）。依上開交通大學鑑定意見以觀，仍有
    未就上訴人行經無號誌管制路口，是否應減速慢行，作隨時
    停車之準備及汽車行駛時，駕駛人是否應注意車前狀況，隨
    時採取必要安全措施，而注意左右來車小心通過之情形，故
    國立交通大學所為之上開鑑定，未慮及上訴人壬○○前述過
    失情形，其鑑定結果，自難予採取。至上訴人主張陳人豪駕
    車有逆向行駛之情形云云，未據其舉證以實其說，故無從憑
    採。又被上訴人前揭受重傷害結果，係因上訴人壬○○及陳
    人豪未遵守上開交通安全規則所致，而渠等之過失行為與被
    上訴人前開重傷害間有相當因果關係，亦甚明確，則本件上
    訴人壬○○與陳人豪二人均應共同負侵權行為之責任，應堪
    認定。
五、按因故意或過失不法侵害他人權利者，負損害賠償責任；數
    人共同不法侵害他人之權利者，連帶負損害賠償責任；再者
    ，汽車、機車或其他非依軌道行駛之動力車輛，在使用中加
    損害於他人者，駕駛人應賠償因此所生之損害；另不法侵害
    他人之身體或健康者，對於被害人因此喪失或減少勞動能力
    ，或增加生活上之需要時，應負損害賠償責任；不法侵害他
    人之身體、健康、名譽、自由、信用、隱私、貞操，或不法
    侵害其他人格法益而情節重大者，被害人雖非財產上之損害
    ，亦得請求賠償相當之金額；受僱人因執行職務，不法侵害
    他人之權利者，由僱用人與行為人連帶負損害賠償責任；民
    法第184條第1項前段、第185條第1項前段、第191條之2前段
    、第193條第1項、第195條第1項前段、第188條第1項，分別
    定有明文。又民事上之共同侵權行為（狹義的共同侵權行為
    ，即加害行為）與刑事上之共同正犯，其構成要件並不完全
    相同，共同侵權行為人間不以有意思聯絡為必要，數人因過
    失不法侵害他人之權利，苟各行為人之過失行為，均為其所
    生損害之共同原因，即所謂行為關連共同，亦足成立共同侵
    權行為。依民法第185條第1項前段之規定，各過失行為人，
    對於被害人應負全部損害之連帶賠償責任（最高法院67年台
    上字第1737號判例參照）。從而，本件上訴人壬○○與陳人
    豪渠二人之過失行為，均係被上訴人所受損害之共同原因，
    依上開說明，應負民法第185條第1項之共同侵權行責任，則
    被上訴人請求上訴人壬○○及陳人豪連帶賠償，於法有據。
    再上訴人壬○○係上訴人中油公司之受僱人，擔任業務管理
    師，因公務需要使用系爭小客貨車視察業務乙情，業據被上
    訴人陳述明確，且為上訴人壬○○所不爭執，復有上訴人中
    油公司油品行銷事業部嘉南營業處函及檢送之工作分配表在
    卷為證（原審法院93年度交自字第8號卷第51至54頁），而
    依前所述，上訴人壬○○於執行職務時，因前開過失之行為
    ，致不法侵害李同川之身體，則被上訴人本於民法第188條
    第1項起訴請求上訴人壬○○與中油公司連帶賠償其損害，
    揆諸前開說明，亦屬有據，從而被上訴人依首開侵權行為損
    害賠償之法律關係，請求上訴人等與陳人豪負連帶損害賠償
    責任，為有理由。爰就被上訴人請求之各項賠償金額，另追
    加部分金額，逐次審酌於后：
  1.醫療費用部分：支出之醫療費95,021元。
  2.衛材藥品等雜項費用部分：支出之費用43,656元。
  3.已支出護理之家費用部分：被上訴人因本件車禍受傷之後，
    截至94年5月15日止，住在護理之家，共計支出459,692元一
    節（見原審法院補字卷第24至27頁）。
  4.護理之家終生看護費用部分：被上訴人之被繼承人李同川因
    本件車禍受有右側硬腦膜外血腫、左側硬腦膜下血腫、腦出
    血之水腦症之傷害，呈植物人狀態，嗣於97年6月26日死亡
    等情，為兩造所不爭執，業如前述。另李同川於93年度禁字
    第110號禁治產案件審理時，經原審法院囑請行政院衛生署
    臺南醫院黃隆山醫師鑑定結果認為：「李同川為腦病變之個
    案，其意識呈木訥狀態，對問話無法回答，必須靠鼻胃管幫
    忙進食，大小便需他人完全協助，四肢無法自我行動，日常
    生活需人照顧，在精神狀態方面，其定向感、記憶力、計算
    力及判斷力各方面均有明顯缺失，足認已達精神耗弱無法自
    我處理事務之程度」等情，有原審法院93年7月12日訊問筆
    錄附在前開卷可考；且李同川之病況，經財團法人奇美醫院
    函覆稱：「病人目前昏迷指數E4VTM4-5，勞動工作能力恢復
    可能性低」，有奇美醫院函及病情摘要附卷可參（見原審卷
    (一)第189、190頁），對此上訴人亦表不爭執，則被上訴人主
    張李同川因本件車禍受傷之後，自已支出護理之家費用之翌
    日即94年5月16日起，至97年6月26日死亡止，計3年1個月又
    11日（即37.4個月），其日常生活均需住看護之家，仰賴專
    人照料，應可採信。而被上訴人主張其住在晉生護理之家，
    每月收費至少31,000元等情（見原審補字卷第24至27頁），
    業據其提出之收費明細表為憑，為上訴人所不否認，是被上
    訴人每月請求看護之家費用以每月31,000元為計算基礎尚稱
    適當。則按照每月31,000元計算，可知上訴人應連帶賠償李
    同川自94年5月16日起，至97年6月26日止住在看護之家之看
    護費用，合計為1,159,400元【計算式為：31,000×37.4=1,
    159,400（小數點以下四捨五入）】，逾此所為請求，於法
    未合，不應准許。
  5.喪失勞動能力損失部分：李同川因本件事故後，呈現植物人
    狀態，勞動能力量恢復可能性甚低，日常生活完全無法自理
    ，業如前述，則被上訴人主張其因此無法工作，已喪失勞動
    能力乙節，應可採信。又其40年7月15日出生，於92年10月2
    2日發生本件車禍，時為53歲，即無法工作，算至97年6月26
    日死亡時為58歲年齡，尚有56個月之勞動月數，堪可認定。
    並以兩造不爭執每月最低基本工資15,840元計算，被上訴人
    得請求之收入損失，應為887,040元【計算式為：15,840×5
    6=887,040】，逾此所為請求，則屬無據，不應准許。
  6.精神慰撫金部分：按以人格權遭遇侵害，受有精神上之痛苦
    ，而請求慰藉金之賠償，其核給之標準，須斟酌雙方之身分
    、資力與加害程度及其他各種情形核定相當之數額。且所謂
    「相當」，應以實際加害情形與其名譽影響是否重大及被害
    人之身分、地位與加害人之經濟情況等關係定之（最高法院
    47年台上字第1221號、51年台上字第223號判例參照）。本
    院審酌李同川為40年7月15日出生，具有專科學校同等學歷
    ，平日從事專業電工，已婚育有6名成年子女，其中2名子女
    尚在大學就學中，無所得納稅資料，93年度名下有土地3筆
    及房屋2筆、汽車1輛，財產總額2,641,163元，至97年財產
    總額2,647,764元，有本院稅務電子閘門財產所得調件明細
    表等附卷可稽（見本院前審卷198至201頁），另有房屋貸款
    100多萬元未繳，其因上訴人之過失致受有右側硬腦膜外血
    腫、左側硬腦膜下血腫、腦出血之水腦症之傷害，現呈植物
    人之狀態，精神當受有相當痛苦；另上訴人壬○○為50年11
    月13日出生，學歷為大學畢業，月薪6萬餘元，95年度有收
    入總額1,113,253元，97年以前薪資及利息等所得收入總額1
    ,159,359元（見本院前審卷第192頁），尚有房屋貸款300萬
    元未償還，已婚育有3名未成年子女，並需扶養雙親；上訴
    人中油公司資本額為1,301億元等情，為兩造陳述筆錄在卷
    （見本院前審卷第63、189頁），並有被上訴人提出之電匠
    檢驗合格證、同等資格證書、臺南市電氣業值夜工會證明書
    、戶籍謄本及上訴人提出之公司變更登記表、營利事業登記
    證附卷可稽（見原審法院補字卷第62至64、68至70頁，原審
    卷(一)第97至105頁，本院前審卷第63至68頁），暨參酌上訴
    人壬○○之過失程度、事故迄今近3年仍未賠償被上訴人等
    一切情狀，認被上訴人之被繼承人李同川於本院前次審請求
    之精神慰撫金以1,000,000元為適當，應予准許，並經同案
    判決確定，此並為兩造所不爭。
  7.綜合被上訴人因本件車禍致其增加醫療費、衛材藥品等雜項
    費用、看護費等生活上需要支出、喪失勞動能力減少收入、
    及精神苦痛等項，共計所受損害額為3,644,809元（95,021+
    43,656+459,692+1,159,400+887,040+1,000,000＝3,644,80
    9）。
  8.末按因汽車交通事故致受害人傷害者，不論加害人有無過失
    ，請求權人得依本法規定向保險人請求保險給付。所稱請求
    權人，在因汽車交通事故遭致傷害者，為受害人本人。又保
    險人依本法規定所為之保險給付，視為被保險人損害賠償金
    額之一部分；被保險人受賠償請求時，得扣除之，強制汽車
    責任保險法第7條、第11條第1項第1款、第32條分別定有明
    文。本件被上訴人自承其已領得強制汽車責任險金額1,600,
    000元一節，並有新安東京海上產物保險股份有限公司提出
    之民事陳報狀及所附汽車險理賠及追償計算書、汽車出險通
    知、領款收據、調查表等資料在卷可稽（見原審卷(一)第115
    至153頁）。依前開規定，應自被上訴人所得請求之前揭賠
    償金額中予以扣除，是被上訴人之損害額經扣除後，其可得
    請求之損害賠償額應減為2,044,809元（3,644,809-1,600,0
    00=2,044,809）。
  9.被上訴人追加請求上訴人給付被上訴人等6人，每人100萬元
    之精神慰撫金，另給付被上訴人己○○喪葬費72,550元、靈
    骨塔位35,000元及遲延利息等部分: 因本院前審判決認「被
    上訴人之被繼承人李同川請求之精神慰撫金以1,000,000元
    為適當，此並為兩造所不爭。」且此部分判決業已確定在案
    ，又李同川係呼吸衰竭，疑肝癌併轉移而死亡，此有死亡證
    明書在卷可稽（見最高法院卷56頁），又晉生慢性病醫院函
    覆稱：97年5月9日最後一次住院時，發現病患（指李同川）
    有疑似罹患肝腫瘤情形，……但罹患肝腫瘤有加速死亡的可
    能性等語，有該醫院98年4月21日晉管字第0980421001號函
    文1紙在卷可稽（見本院此次審卷第118頁）。基此可知，李
    同川之死亡顯肇因於肝腫瘤之轉移而加速死亡，並無證據足
    證係肇因於本件車禍而死亡，因之，被上訴人追加請求上訴
    人給付被上訴人等6人，每人100萬元之精神慰撫金，顯與民
    法第194條規定之要件不符，不應准許。被上訴人己○○所
    支付喪葬費72,550元、靈骨塔位35,000元等，難謂係本件車
    禍所造成之損失，自不得依侵權行為損害賠償之法律關係，
    請求上訴人賠償。
六、綜上所述，被上訴人本於民法第188條及184條之侵權行為損
    害賠償法則，請求上訴人連帶賠償其因本件事故所造成之醫
    療費、衛材藥品等雜項費用、看護費等生活上需要支出，喪
    失勞動能力減少收入，及精神苦痛等損害共計2,044,809元
    ，及自起訴狀繕本最後送達上訴人即94年7月13日起（上訴
    人壬○○最後於94年7月12日收受，見原審卷1第25頁）至清
    償日止，按年息百分之5計算之利息範圍內，即屬有據，應
    予准許，至逾此部分之請求，則無理由，應予駁回。原審所
    命給付就超過上開應准許部分，為上訴人敗訴之判決，並為
    假執行之宣告，自有未洽。上訴意旨就此部分指摘原判決不
    當，求予廢棄改判，為有理由，應改判如主文第二項所示，
    至於上開應准許部分，原審判命上訴人如數給付，並依兩造
    之聲請為假執行及免為假執行之宣告，核無違誤，上訴意旨
    ，就此部分，仍執陳詞，指摘原判決不當，求予廢棄，為無
    理由，應予駁回。另被上訴人追加之訴部分，亦無理由，應
    予駁回，其此部分假執行之聲請，亦失所依附，應併予駁回
    。
七、本件事證已臻明確，兩造其餘攻擊防禦之主張陳述及舉證，
    核與判決結果並無影響，爰毋庸逐一論述，附此敘明。
八、據上論結，本件被上訴人追加之訴為無理由，上訴人之上訴
    為一部有理由，一部無理由，依民事訴訟法第450條、第449
    條第1項、第79條、第78條、第85條第1項前段，判決如主文
    。
中    華    民    國    98    年     7    月    28    日
                  民事第四庭    審判長法  官    王惠一
                                      法  官    林永茂
                                      法  官    王浦傑
上為正本係照原本作成。
如對本判決上訴，須於判決送達後20日內向本院提出上訴狀，未
表明上訴理由者，應於上訴後20日內，向本院提出理由書（須附
繕本）。依法應委任律師為訴訟代理人並繳納裁判費（被上訴人
訴之追加部分），始得上訴。
中    華    民    國    98    年     7    月    28    日
                                      書記官    廖英琇
【附記】
民事訴訟法第466條之1：
(1)對於第二審判決上訴，上訴人應委任律師為訴訟代理人。但上
  訴人或其法定代理人具有律師資格者，不在此限。
(2)上訴人之配偶、三親等內之血親、二親等內之姻親，或上訴人
  為法人、中央或地方機關時，其所屬專任人員具有律師資格並
  經法院認為適當者，亦得為第三審訴訟代理人。
民事訴訟法第466條之2：
  上訴人無資力委任訴訟代理人者，得依訴訟救助之規定，聲請
  第三審法院為之選任律師為其訴訟代理人。


司法院資訊處製作；財團法人民間司法改革基金會備份。
